【裁判字號】    92,上更(一),276
【裁判日期】    921118
【裁判案由】    妨害自由等
【裁判全文】
臺灣高等法院臺南分院刑事判決             九十二年度上更(一)字第二七六號 Ｃ
      上  訴  人
      即  被  告  乙  ○  ○
右上訴人因妨害自由等案件，不服臺灣臺南地方法院八十九年度訴字第一五二號中華
民國八十九年十月三十日第一審判決（起訴案號：臺灣臺南地方法院檢察署八十八年
度偵字第一三二四二號），提起上訴，經判決後由最高法院第一次發回更審，本院判
決如左：
      主      文
原判決關於吳正信部分撤銷。
乙○○共同以非法方法，剝奪人之行動自由，處有期徒刑陸月，如易科罰金，以參佰
元折算壹日。
      事      實
一、乙○○（其於八十三年間曾因詐欺罪，經臺灣高等法院高雄高分院八十三年上易
    字第三八三號判處有期徒刑六月，緩刑二年確定在案）因其同居人簡雪娥與甲○
    ○有借貸及合夥債務糾葛，受簡雪娥之託迭次向甲○○催討，甲○○均置之不理
    ，而心生不悅，竟為催討債務，與王薰茂共同謀議，推由王薰茂出面邀同黃進安
    、吳松哲、王文南及另一綽號「阿輝」（陳振輝）之不詳年籍住址之成年男子，
    基於共同剝奪甲○○行動自由之犯意聯絡，於民國八十八年十月二十六日下午四
    時許，在台南市○○街○段一三二巷口尋獲甲○○，甲○○見狀拔腿就跑，王薰
    茂等五人遂由後追趕，終在附近田裡將甲○○捉住，將甲○○強拉入吳松哲所駛
    車子後座中間，挾持載往台南縣將軍鄉一處墓地之小廟，將甲○○押下車，共同
    看守限制其行動自由，等候乙○○前來。乙○○則於接獲王薰茂之行動電話通知
    後，於同日晚上九時許駕車前來會合。乙○○等六人旋基於共同傷害之犯意聯絡
    ，分持木棍及鐵棍或徒手共同毆打甲○○，使甲○○受有左手腕、左手瘀腫等傷
    害（此部份業據撤回告訴，詳後另述）。並推由乙○○恐嚇甲○○稱：須簽發面
    額各新台幣（以下同）五十萬元之本票十七紙償債，否則要其好看云云，使甲○
    ○心生畏懼而簽發該本票十七紙交付乙○○。乙○○等六人認仍不足償債，復推
    由乙○○接續對甲○○恐嚇稱：須打電話叫家人籌錢，否則要將其活埋，使甲○
    ○心生畏懼，打電話向友人陳文銀求援籌錢。嗣渠六人再於同日晚上十一時三十
    分許，分乘兩部車，將甲○○押至台南市○○路○段彰化銀行某分行之自動提款
    機，乙○○指示甲○○提領十萬元交伊償債後，將甲○○押回其台南市○○街○
    段一三二巷三弄十五號之住處看管。迄翌日凌晨三時許，經警據報前往上址查獲
    乙○○、王薰茂後，甲○○始回復行動自由。
二、案經被害人甲○○訴由台南市警察局第三分局報請台灣台南地方法院檢察署檢察
    官偵查起訴。
      理      由
一、上訴人即被告乙○○矢口否認右揭犯行，並辯稱：我未與王薰茂等人一同押走甲
    ○○，亦未恐嚇簽發本票及籌錢，我係接獲王薰茂之電話通知，始前往會合，伊
    等並未剝奪甲○○之行動自由云云。惟查：
  (一)右開事實，業據告訴人甲○○於警訊時陳稱：我於八十八年十月二十七日上午三
    時許，在家中被警方救出。警方到達時有乙○○及王薰茂在場，他們兩個是夥同
    另外四名不知名男子強押我回家中，逼迫我交付錢財。我於八十八年十月二十六
    日十六時外出時，在巷口經乙○○夥同五名不詳男子駕駛二部自小客車強押我上
    車後，即押我到將軍鄉一處墓仔埔小廟，控制我行動，並且逼迫我簽下十七張每
    張五十萬元之本票，共計八百五十萬元，在押我這段期間，乙○○即叫其他四、
    五名男子打我，並持木棍及鐵棍打我，造成我身體多處受傷。乙○○並恐嚇我若
    不交付金錢，即要將我活埋，並於晚間二十三時三十分許強押我到西門路四段一
    處彰化銀行提款機提領十萬元，乙○○叫一名不詳男子拿走後，即帶我回台南市
    ○○街○段一三二巷三弄十五號之住處等語甚詳（見警卷第六頁反面、第七頁正
    面），核與共同被告王薰茂於警訊時供稱：我與黃進安、陳振輝、王文南、吳松
    哲、乙○○等人於八十八年十月二十六日十六時許，在台南市○○街○段一三二
    巷口適甲○○外出欲與其商討債務，甲○○不願意且見狀拔腿就跑，我們由後追
    趕，於附近田裡被我們捉住，甲○○跟我們一同搭乘吳松哲所駕駛之自小客車，
    至台南縣將軍鄉某處墓園旁之小廟，簽下本票十七張，每張面額五十萬元，總計
    八百五十萬元。我載甲○○及黃進安、王文南一同前往彰化銀行，乙○○駕另一
    部車隨後，由乙○○與甲○○進入提領（十萬元）等語（見警卷第四頁反面、第
    五頁正面），及證人陳文銀於警訊中證稱：甲○○於八十八年十月二十六日下午
    約十八時左右，打電話給我求救，於電話中告訴我他被一名吳先生率眾以暴力強
    迫方式押走等語（見警卷第八頁反面），又於偵查中證稱：甲○○打電話告訴我
    說他被人挾持，要我籌錢贖人，或找人出面與他們處理，他人被挾持至將軍鄉一
    間小廟，他說有二部車強押到將軍鄉打他，在分局我有在場，甲○○把他被人毆
    打、強行押走，及被強迫開本票之事告訴警察，我有聽到，且我還聽到甲○○被
    押到一間銀行領取十萬元等語（見偵查卷第八十七頁反面、第八十八頁正面），
    有吻合之處。此外，復有財團法人奇美醫院出具之告訴人甲○○受傷診斷證明書
    、甲○○手雙膝受傷之照片、彰化銀行自動櫃圓機交易明細表、至彰化銀行自動
    櫃圓機提款遭攝錄之照片、告訴人甲○○與證人陳文銀之電話談話錄音帶附卷足
    資佐證，足見告訴人甲○○上開於警訊之指訴非虛，堪予採信。
  (二)至被告吳正信與共同被告王薰茂、黃進安、吳松哲、王文南辯稱其等並無強押告
    訴人甲○○，亦無限制其行動自由，是他主動跟我們上車云云，而告訴人甲○○
    嗣於偵審中亦附合被告等之辯詞而改稱被告他門沒有抓我，係我自願跟他們上車
    等情，然查，告訴人甲○○係在其住處為被告等以渠等車子載往僻遠之台南縣將
    軍鄉一處墓地之小廟，始簽發本票十七紙交付被告等人，並打電話向友人陳文銀
    求援籌錢後，再遭被告等載至台南市○○路○段彰化銀行某分行之自動提款機，
    提領十萬元償付部分債務後，再由被告吳正信與共同被告王薰茂將甲○○載回告
    訴人之台南市○○街住處，方為警查獲，此過程為被告等人與告訴人所不爭執，
    此種要債之方式顯非合於常情，蓋被告等如無出於暴力強押或毆打告訴人逼債，
    盡可於先前在告訴人住處附近遇到告訴人時，即可就近在告訴人住處商討債務，
    甚可由告訴人在其住處簽發上開本票十七紙交付，並提領十萬元作處理，何必夥
    眾將告訴人載往僻遠之台南縣將軍鄉一處墓地之小廟，始簽發本票十七紙交付被
    告等人，告訴人又何必打電話向友人陳文銀求救籌錢？況告訴人甲○○手、雙膝
    確實有遭毆打而受傷，此有上開奇美醫院出具之診斷證明書及甲○○手雙膝受傷
    之照片足證，因之，告訴人甲○○顯非自願上車，其係遭強押逼迫，始簽發上開
    本票十七紙交付及提領十萬元，至為明灼。因之，被告吳正信、共同被告王薰茂
    、黃進安、吳松哲、王文南與告訴人甲○○上開說詞與事實不合，無足採取，被
    告等人有妨害自由之犯意聯絡及行為分擔，應堪認定。又告訴人甲○○於上開警
    訊中已明確指出乙○○有一同前往台南市○○街○段一三二巷口押走告訴人甲○
    ○乙節，而共同被告王薰茂於上開警訊時亦作相同之供證（見警卷第四頁反面、
    第五頁正面），足見被告乙○○確有與被告王薰茂等同往押走告訴人甚明。蓋共
    同被告王薰茂與告訴人甲○○與被告平日甚為熟識，應無誤認之可能。又行動電
    話之通話，並無限定使用於雙方相隔遠距離之情況，且不限於該申請門號者始能
    使用。因之，被告與共同被告王薰茂一同押人時，被告與共同被告王薰茂於八十
    八年十月二十六日案發當日之雙方行動電話之通聯紀錄並不能證明係其二人所使
    用，從而難據為被告有利認定之依據。故被告上開所辯，顯係事後避重就輕之詞
    ，無足採取。其事證明確，犯行堪予認定。
二、核被告乙○○所為，係犯刑法第三百零二條第一項之非法剝奪人行動自由罪。被
    告與王薰茂、黃進安、吳松哲、王文南、綽號「阿輝」之成年男子者彼此間，有
    犯意聯絡及行為分擔，均為共同正犯。又上開刑法第三百零二條第一項之罪所稱
    之非法方法，已包括強暴、脅迫或恐嚇等一切不法手段在內，故被告等於剝奪告
    訴人行動自由之際，推由被告乙○○接續恐嚇告訴人簽發本票及籌款，其恐嚇危
    害安全之行為，自屬包含於妨害行動自由之同一意念之中，而視為剝奪行動自由
    之部分行為，不另論罪（最高法院七十四年台上字第三四○四號判例、八十八年
    台上字第六七五八號判決參照）。
三、原審認被告乙○○之罪證明確，因予論罪科刑，固非無見。惟查（１）原判決認
    被告有以非法方法剝奪告訴人甲○○行動自由之事實，係以王薰茂於警訊時已供
    承不諱，核與告訴人甲○○於原審審理中指訴被害情節相符，然查王薰茂於警訊
    時並無強押告訴人甲○○之供述，且告訴人甲○○於偵查中及原審審理中均稱係
    被告等人並無強押伊，係伊自願跟他們上車（見偵查卷第六十五頁反面、第七十
    四頁反面、原審卷第六十八頁正、反面），是則，原判決所認定上開事實與所採
    之證據，不相適合，即屬證據上理由矛盾，有不當之處。（２）又遠傳電信股份
    有限公司之通聯紀錄乙紙雖有附原審卷（見原審卷第五十五、五十六頁），但其
    上記載字跡糢糊，肉眼無法辨識一字，原審確採為證明共同被告王薰茂之000
    00000000行動電話與被告乙○○之0000000000號行動電話，
    於八十八月十月二十六日晚上七時四十五分許即告訴人甲○○已被押至前開小廟
    時，雙方仍有通話乙節，足見原審採證有不確實之處，亦有不洽。被告上訴否認
    犯罪，雖無理由，惟原判決既有上開可議之處，自應由本院將原判決關於吳正信
    部分撤銷。爰審酌被告之素行、犯罪之動機、手段、目的、參與犯罪分工之程度
    、所生危害及犯罪後態度、告訴人已出具陳明書表示不追究（見原審卷第八十六
    頁）等一切情狀，改量處如主文第二項所示之刑。查刑法第四十一條業已於九十
    年一月十日修正公佈，於同年月十二日生效，其第一項規定：「犯最重本刑為五
    年以下有期徒刑之罪，而受六月以下有期徒刑或拘役之宣告，因身體、教育、職
    業或家庭之關係或因其他正當事由，執行顯有困難者，得以一元以上三元以下折
    算一日，易科罰金。但確因不執行所宣告之刑，難收矯正之效或難以維持法秩序
    者，不在此限。」；該修正條文之適用自較舊法有利於被告，且被告之犯罪行為
    乃在該條文修正前，依刑法第二條第一項前段之規定應適用較有利於被告之裁判
    時新法處斷，因之，依修正後第四十一條第一項前段之規定，併予諭知如易科罰
    金以三百元折算一日之標準。
四、公訴意旨另以：被告乙○○與共同被告乙○○、王薰茂、黃進安、吳松哲、王文
    南、綽號「阿輝」之成年男子者等六人旋基於共同傷害之犯意聯絡，由被告乙○
    ○教唆被告王薰茂分持木棍及鐵棍或徒手共同毆打甲○○，使甲○○受有左手腕
    、左手瘀腫等傷害，因認被告此部份另涉刑法第二百七十七條第一項之傷害罪嫌
    云云。惟此罪依同法第二百八十七條前段須告訴乃論，茲據告訴人甲○○於原審
    審理中當庭撤回其告訴，本應為不受理之諭知，惟公訴人認此部份與前揭有罪部
    份，有牽連犯之裁判上一罪之關係，爰不另為不受理之諭知，並此敘明。
據上論斷，應依刑事訴訟法第三百六十九條第一項前段、第三百六十四條、第二百九
十九條第一項前段，刑法第二條第一項前段、第二十八條第三百零二條第一項、修
正後第四十一條第一項前段，罰金罰鍰提高標準條例第一條前段、第二條，判決如主
文。
本案經檢察官劉得鉦到庭執行職務。
中    華    民    國      九十二      年      十一      月      十八    日
                                  臺灣高等法院臺南分院刑事第四庭
                                      審判長法官  鄭    文    肅
                                            法官  黃    三    哲
                                            法官  王    浦    傑
右正本證明與原本無異。
如不服本判決，應於判決送達後十日內向本院提出上訴狀，其未敘述理由者並應於提
出上訴狀後十日內向本院補提理由書（應附繕本)。
                      法院書記官  蔡    振    豐
中    華    民    國      九十二      年      十一      月      十九    日
附錄法條：
刑法第三百零二條第一項：私行拘禁或以其他方法，剝奪人之行動自由者，處五年以
                        下有期徒刑、拘役或三百元以下罰金。


司法院資訊處製作；財團法人民間司法改革基金會備份。
